【裁判字號】    98,上訴,723
【裁判日期】    981013
【裁判案由】    強盜等
【裁判全文】
臺灣高等法院臺南分院刑事判決         98年度上訴字第723號
上  訴  人  臺灣臺南地方法院檢察署檢察官
上  訴  人
即  被  告  乙○○
選任辯護人  楊  揚  律師
            李宗貴  律師
上  訴  人
即  被  告  甲○○
選任辯護人  李宗貴  律師
上列上訴人因被告強盜等案件，不服臺灣臺南地方法院97年度訴
字第805號中華民國98年4月20日第一審判決（起訴案號：臺灣臺
南地方法院檢察署96年度偵字第13281號），提起上訴，本院判
決如下：
    主  文
原判決撤銷。
乙○○共同犯私行拘禁罪，累犯，處有期徒刑柒月。又共同犯傷
害罪，累犯，處有期徒刑參月，應執行有期徒刑玖月。
甲○○共同犯私行拘禁罪，處有期徒刑伍月，如易科罰金，以新
台幣壹仟元折算壹日。又共同犯傷害罪，處有期徒刑參月，如易
科罰金，以新台幣壹仟元折算壹日。應執行有期徒刑陸月，如易
科罰金，以新台幣壹仟元折算壹日。
    事  實
一、乙○○曾因妨害風化案件，經臺灣臺南地方法院於民國（下
    同）93年9月23日，以93年度少連易字第1號判決有期徒刑6
    月確定，於94年1月3日易科罰金執行完畢。
二、緣乙○○前於88年間，因燈飾生意業務往來，而積欠丁○○
    438,800元之貨款債務，嗣因貨款屆期未清償，丁○○於追
    償過程中，曾對乙○○施以暴力討債，並對乙○○向臺灣臺
    中地方法院檢察署，提出詐欺刑事告訴，二人乃達成協議，
    以新台幣（下同）435,000元為和解金額，約定乙○○於89
    年9月8日，簽發票號分別為365553號（面額65000元、付款
    日90年1月1日）、365554號（面額70000元、付款日90年5月
    1日）、365555號（面額100000元、付款日90年10月1日）、
    365558號（面額100000元、付款日91年2月1日）、365559號
    （面額100000元、91年7月1日）之本票5張（下稱：系爭本
    票）予丁○○，乙○○應陸續將上開所欠貨款匯至告訴人丁○○指定之蔡宏桂（告訴人胞姊之子，即告訴人之外甥）之
    台中法院郵局帳戶（帳號：0000000），惟乙○○並未依上
    開本票付款日清償，而係陸續匯款清償，致多年債務，雙方
    仍未結帳完畢。
三、乙○○因認上開債務已清償完畢，惟丁○○認尚未清償完畢
    ，而仍催討不已，並於96年6、7月間，打電話質問乙○○，
    兩人於96年7月11日始約定對帳之地點，丁○○即偕同友人
    戊○○於當日（11日）晚上9時許，依約抵達乙○○之友甲○○位於臺南市○○路339之509號之辦公室。乙○○因不滿
    丁○○之前曾暴力討債，現又堅持尚有債務未清，雙方一言
    不合，發生口角，為使丁○○承認本件債務已清償完畢，竟
    與甲○○及約5、6名年籍姓名不詳之成年男子，共同基於私
    行拘禁及傷害之犯意聯絡及行為分擔，利用戊○○步出辦公
    室外接聽電話之際，先由門外數名男子對戊○○告以：「沒
    你的事，別進去」等語，將戊○○留於辦公室外，將上開辦
    公室之鐵門拉下，並由甲○○與約3、4名年籍姓名不詳之成
    年男子，或徒手、或分持煙灰缸、椅子、掃把、拖把等器物
    毆打丁○○，致丁○○受有右尺骨骨折、頭頂部裂傷、頭皮
    多處挫傷、顏面挫傷、左上臂掌面側裂傷、左手掌拇指球處
    裂傷、右肘後裂傷、兩前臂多處挫傷瘀腫、胸部、腰部多處
    鈍器挫傷、皮下瘀血等傷害，乙○○與甲○○除令丁○○承
    認其與乙○○之債權已消滅一事外，為一勞永逸，不再受丁○○討債，並由在場之數名不詳年籍之成年男子，自丁○○
    口袋內，強取出前由乙○○開立之本票5張，交由乙○○收
    執，再令丁○○當場書立切結書，用以表示乙○○已清償上
    開債務，丁○○拒絕後，甲○○再承前開犯意，接續毆打丁○○，丁○○迫於無奈，乃依甲○○所述內容，當場書立內
    容為：「我丁○○於88年6月時追討乙○○貨款48萬元，約
    乙○○到外詳談如何給錢，過程中強押乙○○至山區毆打，
    並於96年7月11日收乙○○剩下之尾款7.5萬，此在債務已全
    數還清─恐口說無憑特此立據，立據人丁○○中華民國96年
    7月11日」（原文並無標點符號）之切結書一紙交付予乙○○。乙○○、甲○○見目的已達，始任丁○○與戊○○離開
    現場，丁○○始回復自由，並於當日（11日）晚上10時許，
    趕至郭綜合醫院急診就醫。嗣經丁○○報警處理，始知上情
    。
四、案經丁○○訴由臺南市警察局第四分局報告臺灣臺南地方法
    院檢察署檢察官偵查後提起公訴。
    理  由
壹、程序事項：
一、按被告以外之人於審判外之陳述，雖不符前四條之規定，而
    經當事人於審判程序同意作為證據，法院審酌該言詞陳述或
    書面陳述作成時之情況，認為適當者，亦得為證據。當事人
    、代理人或辯護人於法院調查證據時，知有第159條第1項不
    得為證據之情形，而未於言詞辯論終結前聲明異議者，視為
    有前項之同意。刑事訴訟法第159條之5定有明文。查本件所
    引被告以外之人於審判外之陳述，檢察官、辯護人及被告均
    知有不得作為證據之情形，並無不同意作為證據，且未於本
    院審理言詞辯論終結前聲明異議，視為已同意作為證據。又
    本院審酌上開陳述作成時之情況，係在自由意志下所為陳述
    ，並親閱筆錄無訛後始簽名作成，認該證言作為證據為適當
    ，依上開說明，自有證據能力，而得為本案證據。
二、按供述證據，依其內容性質之不同，可分為體驗供述與意見
    供述。前者，係指就個人感官知覺作用直接體驗之客觀事實
    而為陳述，屬於「人證」之證據方法，因證人就其親身體驗
    事實所為之陳述具有不可替代性，依法自有證據能力。後者
    ，則係指就某種事項陳述其個人主觀上所為之判斷意見（即
    「意見證據」），因非以個人經歷體驗之事實為基礎，為避
    免流於個人主觀偏見與錯誤臆測之危險，自無證據能力。是
    刑事訴訟法第160條規定：「證人之個人意見或推測之詞，
    除以實際經驗為基礎者外，不得作為證據。」惟若證人以其
    直接體驗之事實為基礎，所為之意見或推測，而具備客觀性
    、不可替代性者，並非單純之意見或推測，亦非間接傳聞自
    他人之陳述，自可容許為判斷依據。因而，一般證人所為陳
    述，茍屬意見供述之性質時，自應先予究明是否以陳述人個
    人實際經驗為基礎、有無與體驗事實具有不可分離關係，且
    其陳述方式有無可替代性，而可理解係證言之一部分之情形
    ，作為決定其證言有無證據能力之依據。
三、查證人（即到場處理派出所副所長）己○○於原審之證述內
    容，固有「（問：是否可能一人打的？）應該很多人」等推
    測之詞（原審卷第162頁），然證人己○○自96年在華平派
    出所擔任副所長，已據其證述在卷（原審卷第159反面），
    既係本於親身目睹告訴人受傷就醫後之現象，及聽聞被害人
    告之遭人傷害經過，則證人己○○依其本身擔任警察處理勤
    務之經驗，以告訴人腳、頭、手都受傷，且告訴人說很多人
    打等情，導出上開之意見，既係基於實際經驗為基礎，所產
    生之合理推論，揆諸上開說明，應有證據能力，併此說明。
貳、實體事項：
一、訊據被告乙○○、甲○○固不否認被告乙○○與告訴人丁○○有債權債務糾紛，而約定於上揭時、地進行對帳以釐清債
    務餘額，嗣因雙方對債務餘額無法達成共識而發生口角，進
    而發生鬥毆，致告訴人丁○○受有如事實欄所載傷勢，告訴
    人有交付被告乙○○之前所開立之系爭本票，並書立切結書
    一紙之事實，惟均矢口否認有何強盜之犯行，分別辯稱如下
    ：
（一）被告乙○○部分：
      是告訴人打電話討債，說我還欠他十幾萬元，我說要先對
      帳，我都是與他姊姊談的，因他不知道，所以他才帶帳冊
      、本票下來談，當時只有我跟告訴人在辦公室裡，其他人
      都在外面，告訴人不會寫切結書，我叫他如何寫，我並無
      搶他的本票或告訴狀，本票5張是告訴人自己拿給我的，
      我並沒有拿到告訴狀，切結書是他自己拿給我的，我也沒
      有恐嚇告訴人。
（二）被告甲○○部分：
      1.先於警詢中辯稱：
        當時乙○○已還他錢，要求丁○○歸還本票，並填寫債
        務清償協議書，丁○○就將本票歸還予乙○○並填寫債
        務清償協議書，2人在現場就針對所欠債金額爭論，之
        後發生口角，丁○○掀我店內桌子後，我才會與他互毆
        云云。
      2.嗣於偵查中再改辯稱：
        只有我一人跟丁○○打，我先和丁○○拿椅子互砸，…
        丁○○跟我說乙○○還有10萬元沒還，後來說到7萬5千
        元，因為之前在等丁○○時候，乙○○跟我說他已還清
        ，…我跟丁○○說，人家已經還清，要求丁○○寫一張
        切結書，一開始丁○○說他不願意寫，後來才願意寫，
        …是丁○○自願將本票5張交予乙○○云云。
      3.於本院辯稱：打完之後我出去與戊○○講話，切結書是
        後來才知道的，我沒有搶他的本票、錢等東西，我也沒
        有恐嚇告訴人云云。
（三）辯護人辯護意旨稱：
      1.被告甲○○並無任何不法所有意圖，因在場聞見告訴人
        與被告乙○○會帳時，態度不佳，掀掉桌子，而不滿其
        行徑，遂與之口角、鬥毆，此係突發事件，與會帳無關
        ，亦未以此手段，強行取走本票等物。本件純係一時場
        面失控，告訴人態度囂張所致，被告乙○○自89年起，
        7年來已陸續清償絕大部份之債務，殆無為區區7萬元，
        故意觸犯強盜罪等情。
      2.被告乙○○並未毆打告訴人，被告亦未限制告訴人離開
        辦公室，本票、切結書等物，係告訴人與被告乙○○會
        帳後，由告訴人所自行交付、書立，並非遭強行取出、
        或脅迫書立，被告乙○○認除有匯款單據外，尚有其他
        款項陸續已償還告訴人，故認雙方已無債務，方要求告
        訴人殊立切結書並返還本票，亦並未恐嚇告訴人等情。
      3.告訴人向110報案時，僅稱被毆打傷害，惟嗣後於臺中
        縣警察局大甲分局義里派出所報案時，卻指述遭強盜財
        物即被脅迫書立切結書，前後已有未符，顯見係誇大其
        詞，並刻意將傷害事件串聯在一起等情。
二、經查：
（一）本件被告乙○○於88年間，因燈飾生意業務往來，積欠告
      訴人丁○○438,800元之貨款債務，嗣因貨款屆期未清償
      ，經告訴人向臺灣臺中地方法院檢察署提出詐欺刑事告訴
      後，被告乙○○與告訴人達成協議，約定以435,000元為
      和解金額，並由被告乙○○開具本票5張予告訴人以為擔
      保，被告乙○○應自89年起至91年7月1日，依上開本票之
      付款日，陸續將上開所欠貨款匯至告訴人丁○○指定之蔡
      宏桂（即告訴人胞姊之子，告訴人之外甥）所有之臺中法
      院郵局（局號0000000）之帳號0000000帳戶，被告乙○○
      雖有陸續匯款清償，惟迄96年7月底，雙方對債務清償之
      數額，仍有爭議，乃於96年7月11日晚上，在被告乙○○
      友人即被告甲○○位於臺南市○○路339之509號之辦公室
      對帳，當時告訴人友人洪秉成未入對帳地點，嗣因告訴人
      與被告乙○○一言不合，告訴人遭人毆打，而受有如事實
      欄所載之傷勢，被告乙○○亦取得告訴人之系爭本票及告
      訴人當場所書立之切結書等情，已經被告乙○○、甲○○
      供承無誤，核與告訴人丁○○歷次證述內容相符，並有出
      貨單2紙、本票、存根各5紙、切結書1紙（警卷第12-19頁
      、原審卷第56頁）、中華郵政股份有限公司98年3月24日
      儲字第0980024273號函及附件在卷可稽（原審卷第149-15
      0頁）、郭綜合醫院診斷證明書1紙（警卷第10頁）及童綜
      合醫療社團法人童綜合醫院一般診斷書1紙等（警卷第11
      頁），在卷可稽，堪以認定。
（二）被告乙○○之上開債務，迄96年7月止是否已清償完畢？
    1.查告訴人丁○○於警詢時陳稱：「至今尚欠我約『85000
      元』」等情（警卷第2頁），於偵查中則證稱：「當天被
      告乙○○說尚有8萬元未還，但是我這邊算尚欠『10萬元
      』未還」等情（偵查卷第58頁），於原審又證稱：「被告
      乙○○尚欠我『約12萬元』」、「我的記憶還欠12萬元」
      、「我姊姊說欠12萬元」等情（原審卷第112-113頁），
      惟本件被告乙○○僅欠告訴人435,000元，金額非鉅，不
      難計算其清償情形，且被告乙○○陸續匯款入告訴人外甥
      蔡洪桂在台中法院郵局之帳戶用以還款，均有匯款紀錄記
      載，亦不難查證，然告訴人竟對被告乙○○究竟尚有多少
      債務餘額，前後說詞不一，且與本件就現有資料查證後，
      僅尚有債務餘額「50000元」無清償資料之情形（詳如後
      述），亦不相符，可見告訴人對債務之清償情形，未能完
      全掌握，是兩人對帳時，無法完全計算清楚，自有其原因
      。
    2.被告乙○○於原審審理時，先提出郵政匯款單28張（原審
      卷第67-79頁），證明其自80年10月5日至96年5月22日，
      已匯款清償「355000元」等情（詳如附表所示，除編號2
      、5、23等3筆外），核與上開蔡宏桂在台中法院郵局之帳
      戶交易詳情相符，且為告訴人所不爭執，可以採信。嗣被
      告乙○○於原審審理時，又聲請查明其是否於於89年11月
      14日、90年2月14日及92年7月16日，分別匯款10000元、
      15000元及5000元（共計30000元），及92年3月31日、94
      年12月12日各匯款20000元（共計40000元）等5筆，至上
      開蔡宏桂在台中法院郵局之帳戶，經原審向中華郵政股份
      有限公司函查結果，除94年12月12日該筆20000元匯款係
      莊月香所匯，與被告乙○○無關外，其餘4筆匯款資料，
      已逾5年保管期限，業已銷毀等情，亦有中華郵政股份有
      限公司98年3月24日儲字第0980024273號函及附件在卷可
      稽（原審卷第149-150頁）。可見被告乙○○對其清償情
      形記憶亦有不清楚，被告乙○○又於本院審理時，提出前
      開其分別於89年11月14日、90年2月14日及92年7月16日，
      匯款10000元、15000元及5000元等3筆（共計30000元，即
      附表編號2、5、23等3筆匯款）匯至上開蔡宏桂在台中法
      院郵局帳戶款項之玉山銀行匯款申請書、第一商業銀行匯
      款申請書代收入傳票及匯出匯款解迄明細表各1紙為證（
      本院卷第84-86頁），經本院函查無誤，有玉山銀行永康
      分行98年9月24日玉山永康字第0980911002號函及附件（
      本院卷第133-134頁）、第一商業銀行大灣分行98年9月17
      日（98）一大灣字第00234號函及附件（本院卷第128-129
      頁）及聯邦商業銀行開元分行98年9月17日（98）聯開元
      字第0280號函及附件（本院卷第130-132頁）在卷可證，
      並與前揭蔡宏桂之台中郵局客戶歷史交易清單所載相符（
      原審卷第48頁、第51頁），告訴人於本院審理時亦證稱：
      「收到上開3筆匯款」等情（本院卷第143-144頁），則上
      開匯款清償之事實，自堪認定。此3筆共30000元之匯款，
      既以匯款方式為之，告訴人方面必有匯款入帳資料，甚至
      該款項均已提領使用，被告乙○○亦有匯款單據，然被告
      乙○○至本院審理時才提出該3筆匯款資料，經查證屬實
      ，可見被告乙○○對其還款情形，亦未能精確把握，亦可
      見查證本件匯款資料，因時間久遠，當事人記憶模糊，郵
      局相關資料已銷毀，確實查證不易，難怪當事人對帳不易
      ，而發生口角爭執。
    3.本件被告乙○○雖未依照和解條件，按其所簽發5張本票
      之付款日清償債務，然依現有證據資料，其自89年10月5
      日清償10000元起，迄96年5月22日清償10000元止，共匯
      款有『31次之多』，而時間長達『7年多』，匯款金額少
      則5000元，多至30000元不等，共已清償「385000元」（
      詳如附表所示），僅剩「50000元」無清償資料，足認告
      訴人丁○○證稱：「被告乙○○尚欠其80000元、100000
      元或120000元」等情，均與事實不符，並不足採。被告乙○○7年來一直有清償本件債務，縱使92年11月24日清償
      5000元後，至95年9月11日始再清償10000元，期間有3年
      之久，惟於96年又再清償3筆（即96年1月31日、96年3月
      14日、96年5月22日各20000元、10000元及10000元），甚
      至於本件案發（96年7月11日）之1個月前（即96年5月22
      日），仍匯款10000元清償，謂被告乙○○拖延清償債務
      則可，謂其本無清償債務之意，則顯然與事實不符。
    4.本件被告乙○○究竟是否清償完畢，雖因時間久遠，資料
      不全，而難以確實查證，且被告乙○○主張其曾清償6萬
      元現金予告訴人，又經告訴人否認，然本件爭點在於：被
      告乙○○於案發當時，其本意為何？係認其已清償完畢，
      僅因雙方爭執不下，清償資料又不齊全，一時氣憤，強逼
      告訴人承認已清償完畢，而無不法所有意圖，亦或縱使其
      尚未清償完畢亦無妨，仍執意強逼告訴人承認已清償完畢
      ，而有不法所有意圖？參酌被告乙○○在7年多的時間內
      ，陸續匯款清償本件債務，已可證明者有31次，且其金額
      達385000元之多，僅剩50000元部分，缺乏相關資料，被
      告乙○○於96年5月22日匯款清償10000後，又與告訴人丁○○約於96年7月11日當面對帳，應不致係賴債不還，反
      而是雙方因清償時間過久，次數過多，金額較小，被告乙○○係與告訴人之姊姊接洽，且係匯入告訴人外甥之郵局
      帳戶，致兩人對清償債務狀況，難以精確掌握，而發生爭
      執，較符合情理，況以被告乙○○多年來陸續匯款情形，
      如其認為尚有債務未償，只要以後再予清償即可，根本不
      必與告訴人對帳，被告乙○○於96年5月22日匯款清償100
      00後，未再匯款，反與告訴人見面對帳，應係自認債務已
      清償完畢。又告訴人於警詢陳稱：「我於96年6月中旬，
      打電話給被告乙○○，問為何尾款未付清」等情（警卷第
      2頁），於偵查中證稱：「在96年7月初我與他電話聯絡，
      約定96年7月9日要見面，後來他一直拖到11日」等情（偵
      查卷第28頁），與被告乙○○於所供：「之前告訴人打電
      話給我，約我在台南市安平區談」等情（警卷第5頁），
      偵查中供稱：「7月10日告訴人打電話跟我討債」、「7月
      10日我們還沒有確定地點，是在7月11日晚上才約好地點
      」等情（偵查卷第43頁），大致相符，本件係告訴人於96
      年6、7月間打電話向被告乙○○討債，應可採信。然告訴
      人於偵查中證稱：「乙○○88年開始欠我貨款，50萬左右
      ，陸續還到今年（96年）1月，就沒有再還錢給我」及「
      我是經由他（被告乙○○）匯錢給我姊姊拿到的，他沒有
      還錢，也是我姊姊催討的，但是今年（96年）我姊姊找不
      到他的人，才由我與乙○○來談談」等情（偵查卷第28頁
      及第58頁），與被告乙○○於當年（96年）1月31日、3月
      14日、5月22日各匯款20000元、10000元及10000元至上開
      蔡宏桂之台中郵局之事實，顯然不符，足認告訴人證稱：
      「因96年1月間，被告乙○○即未還款，所以才找被告乙○○談」等情，不足採信，則告訴人證稱：「他（被告乙○○）說尚有八萬元未還，是在電話中跟我說的」等情（
      偵查卷第58頁），亦與事實不符，而無可採。是被告乙○○於偵查中供稱：「我一開始欠他435000元，但是我已全
      部還清」、「我在電話中跟他說，我欠他的錢已全部還清
      」等情（偵查卷第43頁），與常情相符，應可採信。被告
      乙○○於原審審理時亦供稱：「…當初我與丁○○係以43
      萬5千這個數額作為和解的總金額，以我的認知，照帳面
      上還有匯款單據我還欠他七萬五千元，但丁○○認為我欠
      他十幾萬，因此才有96年7月11日的對帳，目的就是為了
      確認究竟十幾萬和七萬五千之間那一方出錯，『以我的認
      知』，再依照丁○○提出之匯款紀錄，『96年5月22日係
      最後一次匯款，該次匯款時就把錢還完了』，…切結書的
      內容是我們跟丁○○講，他自己寫的，但是當天我並沒有
      給他切結書上寫的七萬五千元餘款，所以『我在警察局製
      作筆錄時講有還丁○○餘款七萬五千元是不實在的』」等
      語（原審卷第127頁至137頁背面），可見係因被告乙○○
      與告訴人丁○○對帳時，因資料不全，而依其等現有資料
      ，被告乙○○認縱有餘款75000元沒有資料，其亦應清償
      完畢，雖當天並無清償75000元之情事，已經被告乙○○
      於原審證述屬實（原審卷第130頁），而被告乙○○於逼
      使告訴人書寫切結書時，仍載明告訴人於當天已收受尾款
      7.5萬元等情，無非要執以證明被告乙○○已清償完畢，
      但仍無礙其本意認本件債務已清償完畢，自無為自己或第
      三人不法所有之意圖。至被告乙○○雖曾聲請傳喚證人丙○○，以證明被告乙○○曾償還告訴人現金6萬元，惟證
      人丙○○因肺惡性腫瘤併肋膜積水，無法到庭作證，請求
      勿再傳訊，有其陳報狀及診斷證明書可稽（本院卷第136-
      137頁），被告乙○○及其辯護人亦聲明捨棄傳訊（本院
      卷第141頁），而本件此部分事證已明，自無庸再予傳訊
      ，附此說明。
（三）告訴人於偵查中已證稱：「88年間有跟被告乙○○到山區
      談還款事宜，當時我們二人各帶一個朋友到山區談判，我
      們當時發生互毆」等情（偵查卷第29頁），核與被告乙○○所供：「我先前因積欠告訴人債務，被他毆打過，所以
      這次才會找甲○○（阿鴻）陪我前往談判」等情（警卷第
      6頁），大致相符，告訴人於88年間曾為本件債務，向被
      告乙○○暴力討債，可以認定。又告訴人丁○○於警詢已
      陳稱：「我到達該處後，被告乙○○則馬上『關下鐵門』
      ，並夥同『10幾名不詳年籍男子』, 分持『木棍、椅子、
      煙灰缸』等物『毆打我頭部等身體多處』，致我被打受傷
      倒地」等情（警卷第2頁），於偵查中結證稱：「在商場
      內，我們坐下來，『在場對方有四人』，有被告乙○○及
      他合夥人甲○○及有二人我不認識的人，過沒有二分鐘，
      戊○○到外面接電話，我跟乙○○在對帳，當時鐵門是打
      開的，我們對帳三、四分鐘，『門外就有四人進來』，手
      上拿著棍棒對著打我，甲○○也有打我，『鐵門就拉下來
      』，我出來時全身都是傷」、「到現場時候，我們在對帳
      時，並沒有發生衝突，但是沒幾分鐘，門外的四人進來先
      打我，後來將鐵門拉下來，後來『甲○○也拿菸灰缸打我
      』，一開始坐在裡頭的二人，也拿椅子打我，『乙○○也
      拿菸灰缸打我』，我被他們打在地上」、「『乙○○他們
      將我關在鐵門內』，也開始毆打，時間也有十幾分鐘，後
      來他們逼我寫切結書，期間也有二十幾分鐘，中間也還有
      毆打我」及「當時我被三、四人打在地上」等情（偵查卷
      第28-29頁、第59頁），於原審結證稱：「共有5、6人打
      我」、「乙○○有打我」、「甲○○有打我」、「因為他
      們集體打我，因為他們約我，我只有認識乙○○」等情（
      原審卷第115-116頁）。證人洪秉誠於偵查中亦證稱：「
      我後來要接電話，就走出去說手機，『俊宏』就跟出來，
      有四、五人圍住，有二、三人站在我旁邊，搭我的肩膀、
      捉住我的手，跟我說不要管，『俊宏』就走了，『我有聽
      到鐵門拉下來的聲音』，玻璃門上鎖，接下來聽到我朋友
      丁○○被打的聲音」、「我一開始出來接電話，還有看到
      『四、五人拿著球棒、鋤頭進去』，所以裡面大約有『八
      、九人』在打告訴人」等情（偵查卷第34頁）、於原審證
      稱：「後來他們在對帳，我接到電話，我到外面講電話」
      、「他（告訴人）受傷後我才進去」、「就是聽到被打的
      聲音，因為『鐵門有拉下來』」等情（原審卷第100頁）
      ，兩人就「告訴人當時遭多人毆傷」及「鐵門有拉下」等
      情，證述大致相符，且告訴人丁○○受有右尺骨骨折、頭
      頂部裂傷、頭皮多處挫傷、顏面挫傷、左上臂掌面側裂傷
      、左手掌拇指球處裂傷、右肘後裂傷、兩前臂多處挫傷瘀
      腫、胸部、腰部多處「鈍器挫傷」、皮下瘀血等多處傷害
      ，顯係多人毆打所致，又有胸部、腰部多處「鈍器挫傷」
      ，與使用椅子、煙灰缸等物傷害亦相符，可以採信。參酌
      被告乙○○於警詢時即承認：「當時因雙方對債務餘額無
      法達成共識。而發生口角，『我方有兩人』與告訴人丁○○在屋內發生互毆打架情事」、「丁○○空手及持現場『
      掃把、椅子』，我方人員亦是」等情（警卷第4頁），於
      偵查中供稱：「96年7月11日晚上大約『只有3人打丁○○
      』，我只知道甲○○有打丁○○，其他人我不認識」、「
      在打架當時辦公室裡頭，除了我、丁○○、甲○○外，還
      有2人在場，『該二人有打丁○○』」等語（偵查卷第43
      頁、第48頁），於原審審理時具結證述：「…，打丁○○
      的人『應該有三人左右』，是用『掃把、塑膠椅、煙灰缸
      』等」等語（原審卷第183頁至183頁背面）。而被告甲○○於警詢亦供稱：「只有我與丁○○互毆」、「丁○○掀
      我店內的桌子，我就拿『塑膠椅』丟他」、「我當時有拿
      『掃帚把及拖把』」等情（警卷第7頁背面），於偵查中
      供稱：「只有我一人跟告訴人打」等情（偵查卷第47頁）
      ，顯然被告甲○○確有持椅子、掃帚把及拖把，出手毆打
      告訴人無誤，而以告訴人所受傷勢，遍及頭部、顏面挫裂
      傷、手部骨折、裂傷及胸部、腰部多處鈍器挫傷、皮下瘀
      血，應非一人所得為之，參酌證人即案發當日同處被告甲○○辦公室附近之吳堡童於偵查中亦證述：「我在建平路
      339之507號經營卡拉OK店，我隔壁509號（按即事發地點
      ）是經營仲介業，…96年7月11日晚上9時許，我看到他門
      口及裡頭『有10多個人』」等語（偵查卷第31頁），及證
      人即案發當日接獲通報至郭綜合醫院探視告訴人之臺南市
      警察局第四分局華平派出所副所長己○○於原審證稱：「
      96年7月11日約晚間11時許，當時同仁以無線電聯絡，有
      人在沙卡里巴市場受傷，人送到郭綜合醫院，我過去瞭解
      ，我過去時有一人丁○○，我有當面告知，他說在沙卡里
      巴市場被打，他說為了財務的問題，我說那邊現在沒有人
      ，若要提出告訴，請檢具傷單於6個月內提出告訴。那時
      他說他自己處理即可」、「（問：受傷的部位是否很多？
      ）腳、手、頭。」「（問：是否可能一人打的？）應該很
      多人」、「（問：有無提到幾人打他？）他說好像有好幾
      人，『約7、8人』）、「（問：如何判斷被害人傷勢是很
      多人打的？）腳、頭、手都受傷，而且被害人說很多人打
      」、「應該是很多人打的」等語（原審卷第162頁），現
      場確有多數人在場。然告訴人證稱之毆打人數，前後不一
      ，應稍有誇大，證人洪秉誠人在辦公室外，未必能詳見毆
      打告訴人之人數，惟其證稱當時有四、五人進入辦公室等
      情，與告訴人證稱有四人進入辦公室、當時有三、四人打
      他等情，大致符合，應非捏造，參酌被告乙○○亦已供稱
      當時有三人打告訴人等情，告訴人多處傷勢，及該辦公室
      鐵門已拉下，部分人在外，可認定當時除被告2人外，尚
      有5、6人，而在辦公室內毆打告訴人者，包括被告甲○○
      在內，應有4、5人毆打告訴人，較符合常情。又告訴人雖
      供稱遭人持「木棍」等毆打，惟證人洪秉誠證稱告訴人遭
      「球棒、鋤頭」等毆打，所述並不相符，尚難遽採，參酌
      被告乙○○及甲○○均承認以「掃帚把及拖把」毆打告訴
      人，亦符合告訴人之傷勢，是告訴人遭人持掃把、拖把及
      椅子、煙灰缸（上開二物係告訴人及被告均有提及）等物
      毆打，可以認定。另告訴人於警、偵訊時，雖證稱：「當
      時被告乙○○有毆打他」等情（警卷第2頁、偵查卷第29
      頁），然其於偵查中又證稱：「甚至他（被告乙○○）還
      可能出手打我，因為他們是集體打我的，所以我無法確定
      乙○○有沒有動手打我，我可以確定他沒有叫人不要打我
      」等情（偵查卷第60頁），顯係其猜測之意，甚至於原審
      證稱：「乙○○有毆打我」、「因為他們集體打我，因為
      他們約我，我只有認識乙○○」等情（原審卷第116頁）
      ，仍未能解釋其為何於偵查中未能指認，反而於原審能確
      定被告乙○○有毆打他，告訴人與被告利害相反，不可能
      偏袒被告乙○○，其於偵查中證稱無法確定被告乙○○是
      否毆打他，自屬可採，被告乙○○自始否認出手毆打告訴
      人，又無其他事證足認被告乙○○出手毆打告訴人，被告
      乙○○所辯其未出手毆打告訴人等情，尚屬可採。又被告
      等雖否認關閉辦公室之鐵門，然此已為告訴人及證人戊○○證述屬實，告訴人不但遭人毆傷，且嗣後遭強取本票及
      被逼令寫下切結書（詳如後述），如非遭拘禁於辦公室內
      ，豈有徒遭挨打，而不逃匿之理，益證當時告訴人已遭拘
      禁失去人身自由無誤。
（四）再者，被告乙○○於案發當日與告訴人口角爭執，於告訴
      人受傷後，又自告訴人取得系爭本票及切結書一紙等情，
      業據被告乙○○及甲○○自承在卷。告訴人於警詢中證稱
      ：「我被打受傷倒地，（乙○○等人）並搜我身上財物，
      強盜我所有之本票5張、現金5000元、法院和解不起訴處
      分書一份，並當場恐嚇我若不寫切結書，要繼續打我，給
      我吃子彈」等情（警卷第2頁），於偵查中證稱：「我被
      他們打在地上，打了好幾分鐘，並搶奪我身上的東西。我
      們在對帳時候，我只有拿出乙○○的一張還款明細。其他
      他欠我所開立本票五張，還有不起訴處分書及現金五千元
      都是放在口袋，他們將我打在地上，其中三、四人從我口
      袋搶走上開物品，甲○○逼我寫切結書，我原本不寫，後
      來他們再打我，所以我才寫切結書，切結書內容是甲○○
      唸，叫我寫，…，（【提示警卷第十六頁】是否是這張切
      結書？）是，我沒有這張切結書。而且當天他並沒有還我
      任何錢」、「甲○○有說如果我不寫的的話，要給我吃子
      彈」等語（偵查卷第28至29頁），於原審審理中具結證述
      ：「96年7月11日有從臺中開我的車與戊○○到臺南找乙○○對帳，…當天5張本票及不起訴處分書均放在牛仔褲
      的口袋，…與乙○○對帳才坐1、2分鐘就有5、6人打我，
      …被打時鐵門有拉下，有人拿煙灰缸，有人拿鐵條，…乙○○、甲○○均有打我，…之前乙○○給我的本票及我的
      不起訴處分書，在我被打時，被人拿走，我無法反抗，…
      切結書上的文字是我書寫，其上的血跡是我的血跡，切結
      書的內容是甲○○講讓我寫的，…，當天被告並沒有還我
      75,000元，至於切結書上寫收75,000元，是被告叫我寫的
      」等語（原審卷第111至126頁）。核與證人證人戊○○於
      偵查證述：「俊宏」出來時候他跟我說丁○○在寫切結書
      ，我當時人在距離辦公室四、五公尺處的外面，從玻璃門
      看進去，丁○○頭、手都是血，在寫切結書，丁○○寫的
      很慢，我還親眼看到一個小弟拿煙灰缸從丁○○頭上打下
      去，…後來我們將切結書正本交給乙○○，去郭綜合醫院
      就醫再打電話報警，……我到現場時只有看到四人，後來
      就莫名其妙有四、五人跑進辦公室，在我旁邊包括「俊宏
      」有四人，這期間「俊宏」有離開，看住我的人有時是二
      人有時是三人，他們有來來去去，…後來他們有讓我走進
      辦公室門口，那個時候他們已經打完，丁○○在簽切結書
      ，又看到一人打丁○○的頭。我們離開時候，現場的人大
      約有十幾人等語（偵查卷第34至35頁），於原審審理時具
      結證稱：「96年7月11日有從臺中開我的車與戊○○到臺
      南找乙○○對帳，來到一個名稱為沙卡里巴類似市場還是
      賣場的地方，我們到達現場後進去辦公室，當時辦公室除
      了乙○○、甲○○二人，尚有另外二人，總共四人在裡面
      ，他們對帳時，我到外面講電話，然後有四、五個人看著
      我，他說這是他們的事，叫我不要管，然後鐵門就拉下來
      ，我聽到裡面摔東西和丁○○哀嚎的聲音，過程大約三十
      分鐘，在這段時間至少又有七八人持木棍、鐵條進去辦公
      室，他們打完之後，鐵門有拉起來，我進去扶丁○○時，
      他一手握著頭，流血，手在抖，正在寫切結書，我有看到
      他的血沾到該切結書上，而且在書寫切結書的過程中我有
      看到有人拿煙灰缸打他的頭」等語（原審卷第99至111頁
      ），關於告訴人當時寫切結書的情形，大致符合。且告訴
      人於案發當日所簽發之切結書一紙（偵查卷第56頁），觀
      其外觀，其上血跡斑斑，揆諸上開證人丁○○證述內容核
      與其診斷證明書所載「手受有傷勢」之情節相符，及被告
      乙○○不否認上開血跡係告訴人丁○○所有等情事，切結
      書上之血跡應係出於被害人丁○○，要無疑義。其次，就
      切結書之內容而言，按債權人提供清償債權證明（如收據
      ）予債務人，其清償證明（如收據）均僅記載與清償有關
      之事項，此為一般社會經驗法則。查本件切結書之內容，
      係由告訴人親自書寫，不僅毫無標點符號，甚至提及距案
      發有八年之久之88年間告訴人強押被告乙○○討債情事，
      及於96年11月11日收受被告乙○○應付之尾款7.5萬元等
      語，且告訴人自始至終均主張被告乙○○積欠債務尚未清
      償完畢，則上開切結書，無論從外觀面或實質內容面，均
      顯有違上開經驗法則，足認切結書所載顯非出於告訴人之
      任意性所為。再觀諸證人（即告訴人）丁○○證述稱：該
      切結書內容，係遵照被告甲○○所述內容所完成等語，本
      件案發地點為被告甲○○之辦公室內，鐵門又已拉下、告
      訴人之友人戊○○於辦公室外，被告等人之人數眾多，被
      告等人不僅對告訴人毆打致成嚴重傷害，足認告訴人之意
      思決定，於此客觀情形下，業已直接遭受壓制。從而，被
      告等人取得告訴人所有之系爭本票及切結書，均係於被告
      強暴告訴人情形下所得，要可認定。被告二人及辯護意旨
      辯稱係告訴人自行提出，顯係辯解之詞，不足採信。至告
      訴人證稱：當時被告甲○○脅迫若不寫切結書，要將告訴
      人關在辦公室、讓告訴人吃子彈等情，已為被告等否認，
      證人戊○○證述亦無聽聞此言，以告訴人被拘禁於辦公室
      ，並遭多人毆打成傷，已足以逼其寫切結書，告訴人上開
      證言，又無其他事證佐證，尚難遽信，公訴意旨認被告等
      恐嚇告訴人如不寫切結書，要讓告訴人吃子彈等情，自無
      足採，附此說明。
（五）另本件公訴意旨認被告乙○○、甲○○及該數名姓名不詳
      之男子於96年7月11日除自被害人丁○○長褲口袋內取走
      本票5張及外，尚取走被害人所有之刑事告訴狀一份及現
      金5,000元等情。惟查，被告等均堅決否認之，而此部份
      除證人即告訴人證述外，並無其他積極證據可資證明，此
      部分尚難遽採，附此說明。
（六）綜上所述，本件事證已臻明確，被告乙○○、甲○○等犯
      行，均堪認定，自應依法論科。
參、論罪科刑：
一、按刑法上之強盜罪，以有為自己或第三人不法所有之意圖為
    構成要件之一，若奪取財物係基於他種目的，而非出於不法
    所有之意思者，即與強盜罪之構成要件有間。縱其行為違法
    而具備其他犯罪之構成要件，亦僅能論以該其他罪名，要無
    成立強盜罪之餘地（最高法院97年度台上字第2107號判決要
    旨參照）。查被告乙○○與告訴人丁○○因債務糾紛，被告
    乙○○認其已清償完畢，於會帳時，就被告是否已清償完畢
    ，雙方因清償資料不全，未能達共識而起衝突，竟將告訴人
    拘禁於辦公室內，傷害告訴人，並強逼其寫切結書，承認本
    件債務已清償完畢，依上開說明，雖手段不法，然並無為自
    己或第三人不法所有之意圖，核被告乙○○、甲○○所為，
    係犯刑法第302第1項私行拘禁罪，及同法第277條第1項之傷
    害罪。公訴意旨認被告等係犯刑法第330條第1項之加重強盜
    罪，尚有未洽，惟其起訴之基本社會事實同一，本院自得變
    更起訴應適用之法條，予以審判。至被告等以強暴方式使告
    訴人承認債務已清償、並逼使告訴人書立切結書等強制行為
    ，已為高度之私行拘禁行為所吸收，不論論罪。公訴意旨認
    被告等另犯刑法第304條之強制罪，亦有未當，併此說明。
    又被告等二人與該數名姓名不詳之男子就上開犯行，有犯意
    聯絡與行為分擔，應論以共同正犯。另被告等將告訴人拘禁
    於辦公室後，始毆打告訴人，其犯意各別，行為互殊，自應
    分論併罰。
二、原判決依據上開事證，論處被告等罪刑，固非無見。惟查，
    本件被告等係犯刑法第302第1項私行拘禁罪，及同法第277
    條第1項之傷害罪，原審認被告等係犯刑法第330條第1項第4
    款之加重強盜罪，尚有未洽，被告等否認犯行，而提起上訴
    ，檢察官認被告係攜帶凶器犯案，且量刑過輕，而提起上訴
    ，雖均無理由，然原判決既有上開瑕疵，自應由本院撤銷改
    判。
三、科刑：
（一）被告乙○○部分：
    1.經查被告有事實一所示之妨害風化前科紀錄，有臺灣高等
      法院被告前案紀錄表、臺灣臺南地方法院檢察署刑案資料
      查註紀錄表各一份附卷可稽，其於有期徒刑執行完畢後，
      五年以內再犯本件有期徒刑以上刑之罪，依刑法第47條已
      構成累犯，而應加重其刑。
    2.審酌被告乙○○犯罪之動機、目的，與告訴人有債務糾紛
      ，不思循以正當方式處理，竟私刑拘禁告訴人，並傷害告
      訴人，又強暴脅迫搶取告訴人之本票等物、逼使告訴人書
      立債務清償完畢之切結書，其所造成危害，及犯後態度等
      一切情狀，量處如主文第二項所示之刑，以示儆懲。
（二）被告甲○○部分：
     審酌被告就本次犯行雖未構成累犯，其犯罪之動機、目的
     ，係幫朋友以不當方式處理債務問題，竟私刑拘禁告訴人
     ，並傷害告訴人，又強暴脅迫搶取告訴人之本票等物、逼
     使告訴人書立債務清償完畢之切結書，其所造成危害，及
     犯後態度等一切情狀，量處如主文第二項所示之刑，以示
     儆懲。
據上論斷，應依刑事訴訟法第369條第1項前段、第364條、第299
條第1項前段，第300條、刑法第28條、刑法第302條第1項、第27
7條第1項、第47條第1項、第41條第1項、第8項、第51條第5款，
判決如主文。
本案經檢察官謝錫和到庭執行職務。
中    華    民    國    98    年    10    月    13    日
                  刑事第三庭    審判長法  官  陳義仲
                                      法  官  楊清安
                                      法  官  宋明中
以上正本證明與原本無異。
如不服本判決應於收受送達後10日內向本院提出上訴書狀，其未
敘述上訴理由者，並得於提起上訴後10日內向本院補提理由書（
均須按他造當事人之人數附繕本）「切勿逕送上級法院」。
                                      書記官  王薇潔
中    華    民    國    98    年    10    月    14    日
本判決論罪科
中華民國刑法第277條第1項
（普通傷害罪）
傷害人之身體或健康者，處3年以下有期徒刑、拘役或1千元以下
罰金。
中華民國刑法第302條第1項
（剝奪他人行動自由罪）
私行拘禁或以其他非法方法，剝奪人之行動自由者，處5年以下
有期徒刑、拘役或3百元以下罰金。
第1項之未遂犯罰之。


司法院資訊處製作；財團法人民間司法改革基金會備份。
